【裁判字號】    99,消債抗,29
【裁判日期】    990722
【裁判案由】    更生事件之抗告
【裁判全文】
`臺灣臺南地方法院民事裁定        99年度消債抗字第29號
抗  告  人  甲○○○○○○
上列抗告人因消費者債務清理條例事件聲請更生，對於中華民國
99年5月31日本院99年度消債更字第82號裁定提起抗告，本院裁
定如下：
    主  文
抗告駁回。
抗告程序費用新臺幣壹仟元由抗告人負擔。
    理  由
一、本件抗告意旨略以：
  (一)抗告人父親謝仙助名下不動產，雖有新臺幣（下同）1,24
      6,163元之價值，但目前仍設有貸款，且係自住房屋根本
      無法以之用以維持自身之生活，然鈞院竟認抗告人父親謝
      仙助因有上開不動產而難認有不能維持生活，而有受抗告
      人扶養之權利，鈞院所認似有誤會。
  (二)又抗告人之姊謝麗琴、妹謝明妤及抗告人每月各10,000元
      給雙親作生活費用，共30,000元之生活費，然抗告人雙親
      ，年事已高均無收入，且未達65歲，所以尚須繳納國民年
      金，又雙親均有商業保險須繳納尚未到期，一個月之保險
      支出將近8,000-10,000元，再者抗告人父親患有甲狀腺癌
      ，並領有重大傷病卡，每月須至成大醫院領藥回診，且雙
      親因年事已高，身體時有不適，每月之醫療費用均有
      1,000-2,000元左右之支出，是30,000元之扶養生活費扣
      除上述國民年金、保險費及醫療費用後，雙親倆人每月實
      有之生活費用已接近最低生活費用9,829元。
  (三)另因抗告人患有甲狀腺機能亢進，每月須至成大醫院領藥
      控制病情，並領有重大傷病卡（精神疾病），有時發病無
      法工作，雙親之生活費用重擔均落在姊謝麗琴、妹謝明妤
      身上，望鈞院能給予抗告人更生之機會，准予廢除原裁定
      ，並同時准予更生開始程序云云。
二、按債務人對於金融機構因消費借貸、自用住宅借款、信用卡
    或現金卡契約而負債務，在聲請更生或清算前，應提出債權
    人清冊，以書面向最大債權金融機構請求協商債務清償方案
    案，並表明共同協商之意旨；債務人不能清償債務或有不能
    清償之虞者，得依本條例所定更生或清算程序，清理其債務
    ；聲請更生或清算不合程式或不備其他要件者，法院應以裁
    定駁回之。但其情形可以補正者，法院應定期間先命補正。
    消費者債務清理條例第151條第1項、第3條、第8條分別定有
    明文。
三、經查：
 (一)本件抗告人前於消費者債務清理條例施行後，曾於民國99
     年1月間以書面向最大債權金融機構中國信託商業銀行股份
     有限公司（下稱中信銀行）請求共同協商，於前置協商程
     序中，中信銀行審酌抗告人所提出資料，依據銀行公會試
     算每月應還款5,895元，中信銀行提供二階段還款方案即「
     前72期，0利率，每月還款5,000元」予抗告人，惟因抗告
     人表示無力清償，中信銀行認抗告人無法負擔任何還款條
     件，是以開具內載「無法負擔任合還款條件」之前置協商
     不成立通知書予抗告人，有抗告人所提出前置協商不成立
     通知書及中信銀行99年5月31日傳真至本院之民事陳報狀附
     原審卷可查（本院99年度消債更字第82號卷，下稱前案卷
     ，第22、96頁），勘信為真實。
 (二)又參酌消費者債務清理條例之立法目的，乃為兼顧債權人
     、債務人雙方之利益，對陷於經濟上困境之消費者，使其
     透過重建型之更生程序或清算型之清算程序清理其債務，
     藉以妥適調整債務人與債權人及其他利害關係人間之權利
     義務關係，保障債權人獲得公平受償，並謀求消費者經濟
     生活之重建復甦機會，是以，債務人為使其有經濟復甦更
     生之機會，自應以誠實及信用之原則面對自己之債務，積
     極勉力謀求更生償債方案，除應積極開源努力勤奮工作以
     增加收入償還債務外，尚須節流儉樸其生活需求而適當控
     制其生活費用支出，以達成勉力履行債務。另依行政院內
     政部98年9月21日臺內社字第0980173621號公告99年度臺灣
     省低收入戶最低生活費用每人每月為9,829元，該生活費標
     準係按照政府最近1年平均每人消費支出（包括食品費、衣
     著鞋襪費、房租水電費、家居管理費、醫療保健費、交通
     通訊費、娛樂教育費及雜項支出）百分之60訂定，是以抗
     告人每月必要生活費用（包含食、衣、住、行等）依此標
     準計算，始屬合理。抗告人既自陳其負債大於資產，於履
     行債務期間本應節約省用，並誠實勤勉地履行債務，過較
     不寬裕之經濟生活，並誠實勤勉地履行債務，以期早日清
     償債務，始符合公平正義及誠信原則，故以內政部公告99
     年度臺灣省低收入戶最低生活費用每人每月9,829元計算，
     始屬公允。抗告人既已積欠債務，雖因患有甲狀腺機能亢
     進，每月須至成大醫院領藥控制病情，惟抗告人既領有中
     央健康保險局所核發永久有效之重大傷病免自行部分負擔
     證明卡（前案卷，第34頁），而可免除所應自行負擔部分
     之醫療費用，又上該內政部生活費標準既已考量並包含醫
     療保健費用支出，則抗告人於經濟困頓之際，本應力樽
     節開支，其本身每月基本生活費應以9,829元始屬適
     當，逾此部分數額，非屬抗告人本人必要生活費用，應予
     剔除。
 (三)另按負扶養義務者有數人而其親等同一時，應各依其經濟
     能力，分擔義務；受扶養權利者，以不能維持生活而無謀
     生能力者為限；前項無謀生能力之限制，於直系血親尊親
     屬，不適用之；扶養之程度，應按受扶養權利者之需要與
     負扶養義務者之經濟能力及身分定之。民法1115條第3項、
     第1117條第1、2項、第1119條分別定有明文。抗告人自陳
     其雙親謝仙助（民國39年2月18日生）及吳沛宸（民國45
     年10月10日生）已年邁，有戶籍謄本足憑（前案卷，第15
     頁），又無工作收入，而須與其姐謝麗琴、妹謝明妤共同
     扶養之，且其父謝仙助名下不動產因已設定抵押貸款，並
     為自用住宅而無法轉賣以維持其自身之生活，實有受他人
     扶養之必要，然依上開條文所示，抗告人既陷於經濟困頓
     之際，又其雙親亦不能維持其生活，抗告人雙親自不得再
     投保商業保險以增加自身每月生活支出，抗告人所應負擔
     之扶養程度自應依彼此經濟能力及身分而加以減輕；且保
     險費雖於發生保險事故時，有藉理賠而得生活保障之意義
     ，惟倘要保人或被保險人因繳納保險費之結果，導致生活
     無以為繼，即不得主張上開保險費是屬必要生活開支，故
     抗告人主張其雙親有因投保而須每月另支出8,000至10,000
     元「必要」生活支出，抗告人須負擔含該保險費支出之扶
     養義務，於法不合，應屬無據。又抗告人僅空言其父因患
     有甲狀腺癌，領有重大傷病卡，且雙親因年事已高，每月
     均有1,000至2,000元左右醫療費用支出云云，惟未據其提
     出相關文件以證明其言屬實，並依前述，行政院內政部公
     告99年度臺灣省低收入戶最低生活費9,829元，實已考量並
     計入相關醫療費用支出，是以就抗告人應負扶養義務之主
     張，於抗告人雙親個人必要生活費逾9,829元部分，非屬必
     要，並無可採。
 (四)綜上，依抗告人所述抗告人與其姐謝麗琴、妹謝明妤共同
     扶養雙親，參酌前揭內政部公告之99年度臺灣省低收入戶
     最低生活費為每人每月9,829元，認抗告人每月應負擔雙親
     之扶養費應為6,553元【計算式：（9829＋9829）÷3＝655
     3，小數點以下四捨五入】，則以抗告人按月收入21,780元
     ，扣除按月必要生活費用9,829元及應負擔之扶養費6,553
     元後，每月尚餘5,398元【計算式：000000000000000＝
     5398】，足供償還中信銀行所提出「前階段72期、0利率、
     按月5,000元」之二階段還款方案，並無不能清償之情事。
四、綜上所述，抗告人既非不能清償債務或有不能清償之虞，其
    更生之聲請即不符消債條例第3條所定要件，按其情形又不
    能補正，自應駁回其更生之聲請，原裁定駁回其更生之聲請
    ，於法並無不合。抗告意旨仍指摘原裁定不當，求予廢棄另
    為裁定，為無理由，應予駁回。
五、結論：本件抗告人之抗告為無理由，依消費者債務清理條例
    第15條，民事訴訟法第495條之1第1項、第449 條第1項、第
    95條、第78條，裁定如主文。
中    華    民    國    99    年  7      月    22     日
                  民事第三庭  審判長法  官  杭起鶴
                                    法  官  林雯娟
                                    法  官  孫玉文
以上正本證明與原本無異。
本件不得抗告。
中    華    民    國    99    年  7      月    22     日
                                    書記官  蘇玟心

司法院資訊處製作；財團法人民間司法改革基金會備份。
